臺灣臺南地方法院刑事判決　　　　　　　 96年度訴字第244號
公　訴　人　臺灣臺南地方法院檢察署檢察官
被　　　告　丙○○
指定辯護人　余訓格　本院公設辯護人
上列被告因殺人未遂案件，經檢察官提起公訴（95年度偵字第
12470號），本院判決如下：
    主  文
丙○○殺人未遂，處有期徒刑貳年，扣案之獵刀壹支沒收。緩刑
伍年。
    事  實
一、緣丙○○與其母甲○○相依為命，甲○○同居男友乙○○長
    期酒後無理取鬧、搗亂住處環境並動輒毆打甲○○，甲○○
    經常求助無門，丙○○因乙○○是其母之男友，亦無可奈何
    而忍氣吞聲。
二、丙○○於民國95年8月11日凌晨0時許，在外接獲其母甲○○
    求救電話並告以復遭乙○○毆打，而匆忙返回臺南縣新化鎮
    ○○路169號7樓之2之住處（起訴書誤繕為臺南縣新化鎮○○街1巷12之3號），丙○○見其母受傷嚴重，即將甲○○送
    往奇美醫院就醫，甲○○因乙○○持鋁製球棒毆打而受有頭
    部外傷、前胸壁、臀部及四肢多處鈍挫傷之傷害（乙○○涉
    嫌傷害罪部分，業據甲○○撤回告訴，經檢察官不起訴處分
    確定）。丙○○於當日凌晨3時許返回住處與乙○○理論，
    惟乙○○不僅態度上仍無任何悔意，竟惡言相向，對丙○○
    稱「打你母親只是剛剛好而已」等語，丙○○終因不滿乙○○長期對其母親施暴，累積之情緒無法抑制而發作，竟基於
    殺人犯意，明知持利刃猛力攻擊人之頭部、腹部多次，將致
    人於死，仍持其所有刀柄長16公分、刀刃長33公分、單面開
    鋒之獵刀猛刺乙○○頭部、腹部多下，致乙○○分別於臉、
    左手、右手、背部、左大腿、左腹股溝等多處受有深部撕裂
    傷併右手肘開放性脫臼及血壓下降等傷害。丙○○見乙○○
    傷勢嚴重，立即以電話通知救護車送醫，於96年8月11日凌
    晨3時11分許送抵奇美醫院急診，因乙○○到院時呈休克狀
    態：血壓65/45偏低、心跳100、體溫36.2度、呼吸24（喘）
    ；全身多處銳器傷口（傷口平整且深）、額部、兩臂、腹部
    大腿及指部仍持續出血。時乙○○傷勢為：(1)背部4道傷口
    （共約30公分）深及肌肉層、合併肌肉斷裂；(2)左側手腕2
    道傷口合併10條肌肉斷裂及橈動脈斷裂；(3)右側前臂3道傷
    口合併5條肌腿斷裂、橈神經受損及右肘鷹嘴骨骨折。若不
    施救，將因失血過多休克死亡，幸及時醫護，並緊急手術，
    始幸免於難。丙○○於司法機關尚未知悉犯人為何人時，即
    以電話向臺南縣警察局勤務指揮中心自首而接受裁判，經警
    趕至現場，並扣得獵刀一把。
三、案經乙○○訴由臺南縣警察局新化分局報請臺灣臺南地方法
    院檢察署檢察官偵查起訴。
    理  由
壹、程序事項：
    本案之供述及非供述證據，既經被告方面明示同意採為證據
    ，且無事證顯示係公務員因違法蒐證所取得之供述證據，本
    院審酌該等供述證據作成時之情況，亦認為適於作為證據，
    依刑事訴訟法第159條之4第1款、第2款、第159條之5第1 項
    等規定，應認為均有證據能力。
貳、實體事項（本院認定被告有罪之心證）：
  一訊據被告丙○○固不否認於上揭時、地持獵刀傷害被害人乙○○並造成乙○○受有事實欄所載傷勢之事實，惟矢口否認
    有殺人之犯意，辯稱：乙○○經常酒後毆打其母親，這次又
    趁酒意，將母親嚴重毆傷，其將母親送醫後，與乙○○理論
    ，乙○○仍惡言相向，始忍無可忍，才持刀教訓乙○○，但
    並無殺害乙○○之犯意云云。辯護意旨則以：被告因母親常
    遭告訴人毆打，且告訴人常自稱持有槍枝、欲對被告不利云
    云，被告始攜刀防身，果若被告真有殺人犯意，又何必電召
    救護車將告訴人送醫，足認被告僅係欲教訓告訴人，被告所
    犯應係傷害罪云云；又本件被告送母就醫返回住處後，即與
    告訴人發生爭執，甲○○也在一旁，雙方爭執中既未離場，
    被告身為人子，實難忍受母親遭此傷害，故被告殺人行為，
    應該當刑法第273條當場基於義憤而殺人未遂罪云云。
  二惟經本院查：
    (一)被告確有於95年8月11日凌晨零時許，因母親甲○○遭告
      訴人乙○○毆打成傷而以電話向其求救，即返回母親住處
      將其送醫後，復於當日凌晨3時許，返回上開地點與告訴
      人乙○○理論、爭執，進而持獵刀攻擊告訴人乙○○，致
      告訴人受有如事實欄所載傷勢之事實，業據被告於警詢、
      偵查及本院審理時坦承不諱，核與證人甲○○、乙○○於
      警詢時、偵查中及本院審理時所指訴之情節相符，且有財
      團法人奇美醫院診斷書2張（患者分別為甲○○及乙○○
      ）、財團法人奇美醫院95年7月9日18（九五）奇醫字第
      4230 號函所檢送病患乙○○之病歷資料一份在卷可參。
    (二)被告當天持獵刀一支猛刺告訴人乙節，業據被告於警詢、
      偵查中及本院審理時供認屬實，並有扣案沾有告訴人血跡
      之獵刀一支可佐，此有臺南縣警察局新化分局95年9月21
      日南縣化警偵字0950009931號函附鑑驗書一紙、現場照片
      8 幀在卷可稽；再者，扣案之刀械經本院送鑑定結果，該
      把刀械為獵刀，刀柄長16公分、刀刃長33公分，屬單開鋒
      等情節，亦有臺南市警察局96年3月19日南市警保民字第
      09650091950號函附之鑑驗小組工作紀錄表及照片各一張
      在卷可資佐證。又經本院函詢奇美醫院可知，告訴人送醫
      到院時呈休克狀態：血壓65/45偏低、心跳100、體溫36.2
      度、呼吸24（喘）；全身多處銳器傷口（傷口平整且深）
      、額部、兩臂、腹部大腿及指部仍持續出血，經醫院施以
      手術。當時傷勢為：(1)背部4道傷口（共約30公分）深及
      肌肉層、合併肌肉斷裂；(2)左側手腕2道傷口合併10條肌
      肉斷裂及橈動脈斷裂；(3)右側前臂3道傷口合併5條肌腿斷
      裂、橈神經受損及右肘鷹嘴骨骨折。若不施救，將因失血
      過多休克死亡乙節，亦有財團法人奇美醫院96年3月20日
      （九六）奇醫字第1127號函附之病情摘要一份可資參佐，
      在在足認當時告訴人受被告以獵刀攻擊後，確係具有生命
      危險。本院並審酌被告所持獵刀既經開鋒，又長且利，以
      之攻擊人之頭、腹部多次，極有可能造成告訴人因而死亡
      之危險，要可確定，從而，被告持長33公分之利器猛刺告
      訴人頭部、腹部，足認確有殺人之故意，要無疑義。被告
      及辯護意旨辯稱：並無殺害告訴人之意思，且事後電召救
      護車將告訴人送醫急救，僅是要教訓告訴人云云，顯係卸
      責之詞，均不足採信。
    (三)按刑法上所謂當場激於義憤而殺人，係指被害人之行為違
      反正義，在客觀上足以激起一般人無可容忍之憤怒，而當
      場實行殺人者而言。且所稱「當場」，指該項義憤，係在
      不義行為之當時所激起者，始足當之。若行為人事先已有
      預定計畫，預謀實行；或係過去之事實，經由他人轉述，
      因而引發憤怒者，均與當場激於義憤之要件不符，最高法
      院96年度台上字第4280號判決要旨可資參酌。查本件告訴
      人先於當日凌晨0時許，在臺南縣新化鎮○○路169號7樓
      之2住處，持球棒毆打甲○○、造成甲○○受傷之行為固
      屬不義行為，惟被告係於當日凌晨3時許持刀殺害告訴人
      ，殺人行為與該不義行為已相距3小時，且被告於該期間
      內先將其母甲○○送往醫院急診，再返回該處等情節，業
      如前開理由二(一)所述，則上開告訴人之不義行為，相對於
      被告之殺人行為而言，已屬過去之事實，要可認定，揆諸
      上開最高法院判決要旨，被告之行為自非「當場激於義憤
      」，核與刑法第273條當場激於義憤殺人之構成要件並不
      該當，辯護意旨所為之辯解，自不足採信。
    (四)綜上所述，足見被告所辯各節均係事後畏究卸責之詞，殊
      不足採。本件事證明確，被告殺人未遂之犯行堪以認定。
  三論罪科刑：
    (一)核被告丙○○所為，係犯刑法第271條第2項、第1項之殺
      人未遂罪。又被告持獵刀多次猛刺告訴人頭部及腹部，應
      係基於一殺人犯意接續為之，應成立單純一罪。又被告已
      著手於殺人犯罪行為之實行，惟尚未達被害人死亡之犯罪
      結果，其殺人行為尚屬未遂階段，應依刑法第25條第2項
      之規定減輕其刑。此外，被告於偵查機關發覺犯罪前，即
      以電話自首其犯罪而接受裁判，有警詢筆錄、臺南縣警察
      局指揮中心受理110報案紀錄單各一份在卷可資佐證，其
      行為符合自首之規定，爰依刑法第62條規定遞減輕其刑。
      又刑法第五十九條之酌量減輕其刑，如犯罪有特殊之原因
      ，在客觀上足以引起一般之同情，認為即予宣告法定最低
      度刑期仍嫌過重者即有其適用，最高法院92年台上字第
      3020號、91年台上字第733號判例要旨可資參酌。查本案
      被告因不滿母親同居男友即告訴人長期毆打其母親，此次
      更變本加厲持鋁製球棒毆打其母親成傷，甚至於被告詢問
      為何毆打其母親時竟惡言相向，被告忍無可忍而持獵刀猛
      刺告訴人，本院認為被告持刀殺人固屬不當，然其係因見
      母親長期受虐而出於保護相依為命之母親所為，客觀上足
      以引起一般之同情，本院認為縱使宣告法定最低度刑期仍
      嫌過重，爰引刑法第59條遞減輕其刑。另被告犯罪行為雖
      係於96年4月24日之前，惟被告所犯之罪非屬中華民國96
      年罪犯減刑條例所定得減刑之罪，且經本院宣示有期徒刑
      2 年，無從適用上開條例而為減刑，併此敘明。
    (二)茲審酌被告因告訴人長期毆打其母，此次復持鋁製球棒傷
      害其母而起殺意，因質問告訴人反遭告訴人惡言相向之犯
      罪時所受刺激，及其罔顧人命，危害社會之安全、犯罪所
      生損害對告訴人身體及心理之長久影響頗巨，所受之損害
      難以填補，及犯後已與被害人達成調解，有臺南縣永康市
      調解筆錄一紙在卷可憑等一切情狀，量處如主文所示之刑
      ，以資懲儆。又被告未曾受有期徒刑以上刑之宣告，此有
      臺灣高等法院被告全國前案紀錄表在卷可參，素行良好，
      且依告訴人之要求，約定給付新台幣108萬元予告訴人而
      達成調解，有臺南縣永康市調解委員會調解筆錄一紙可資
      參酌，足認被告經此教訓後，當知所警惕，因認以不執行
      為當，爰依刑法第74條第1項第1款宣告如主文所示之緩刑
      期間。另被告所持以犯案之獵刀一支，為被告所有，業經
      被告供呈在卷，爰依刑法第38 條第1項第2款為沒收之諭
      知。至於扣案球棒，核與被告所犯殺人未遂犯行無涉（詳
      下述），爰不為沒收之諭知，併此敘明。
    (三)又公訴意旨雖以被告所犯本件殺人未遂案，係與年籍不詳
      、綽號阿國之成年男子共同基於殺人犯意聯絡，由被告持
      獵刀一把，阿國持鋁製球棒朝告訴人頭部及身體揮砍，致
      告訴人受有如事實欄所載之傷害，並以告訴人指述為憑，
      認被告所犯本件殺人未遂係與「阿國」者共同所為。惟訊
      據被告堅決否認有其他共犯「阿國」，辯稱：根本沒有「
      阿國」這個人，檢察官偵查時及法院準備程序中供稱共犯
      「阿國」，是因遭乙○○脅迫其若不講共犯「阿國」，將
      不與其和解，乙○○開庭恐嚇其母親甲○○，現在因為乙○○不知道其母子住所，才敢說出實話等語。經本院查：
      1.證人即告訴人乙○○於警詢時供稱：「．．丙○○一進
        門即叫那名阿國的男子鎖門，阿國將門鎖上後，丙○○
        就持獵刀在房子的客廳砍殺我，致左、右手及背部多處
        刀傷。另綽號阿國之男子持棒球棒毆打我致右手骨折」
        云云（見偵查卷頁41、42）；於檢察官偵查時證稱：丙○○與另一陌生男子到我家裡，一個拿球棒、丙○○拿
        刀，另一陌生男子將房門鎖上，丙○○問我為何將他母
        親打得那麼嚴重，就開始攻擊我，我的背部及手部被砍
        傷，另一位拿球棒打我，造成我手部骨折云云（見偵查
        卷頁55）；於本院審理時證稱：遭柀告持刀殺害，另一
        高瘦男子持球棒毆打云云（見本院卷頁92）。是以，依
        告訴人上開之指訴可知，告訴人確有供述當日之傷勢是
        因被告及另一人分別持獵刀、球棒攻擊所造成之情節。
      2.次查，經本院依職權向奇美醫院調取乙○○相關病歷資
        料（含乙○○手術前後之Ｘ光光碟片），並當庭勘驗Ｘ
        光光碟，鑑定人即署立屏東醫院丁○○○於本院審理時
        證稱：據Ｘ光片（光碟）右手肱骨的外下端有骨頭碎片
        掉落，骨折線邊緣平整，尺骨鷹嘴骨折線速，且與前者
        斷裂處成一線，像是刀子一樣的「銳器」砍傷，沒有發
        現粉碎性骨折，推斷這樣骨折是由「銳器」從右外肘側
        攻擊被害人所造成，非「鈍器」擊打所致．．．，依全
        部病歷及Ｘ光片等資料，未發現疑似「鈍器」造成的傷
        害等語（見本院96年12月12日審判筆錄），並有奇美醫
        院96年7月27日（九六）奇醫字第3488號函附之病歷資
        料影本、96年10月31日（九六）奇醫字第5224號函附之
        Ｘ光光碟片一片在卷可資佐證，揆諸鑑定人丁○○○上
        開之證述內容可知，告訴人乙○○於本案案發時固有遭
        受攻擊而受有如事實欄所載傷勢，惟均是由銳器所造成
        ，並非鈍器所致，要可認定。
      3.告訴人所受傷勢既非鈍器所致，業如上述，而查扣之球
        棒一支乃屬鈍器，此乃為一般生活經驗法則可得知，是
        以，告訴人上開供述係遭「阿國」持球棒共同毆打云云
        ，核與球棒係屬鈍器之一般生活經驗法則有違，亦核與
        上開鑑定人丁○○○所為鑑定之專業特殊經驗法則相悖
        ，告訴人所為供述是否屬實，在在存有諸多合理之懷疑
        ，自不足採。再者，依卷內其他事證，亦無法證明確有
        「阿國」之人，應認為本案犯行係被告一人持獵刀所為
        ，並無共犯「阿國」之人，從而，扣案球棒即與被告被
        訴殺人未遂之犯行無涉，併此敘明。
據上論斷，應依刑事訴訟法第299條第1項前段，刑法第271條第
2項、第1項、第25條第2項、第38條第1項第2款、第62條、第59
條、第74條第1項第1款，判決如主文。
本案經檢察官盧駿道偵查後提起公訴；檢察官戊○○到庭執行職
務。
中　　華　　民　　國　　96　　年　　12　　月　　26　　日
　　　　　　　　　刑事第二庭    審判長法　官　蘇義洲
                                      法  官  徐文瑞
                                      法  官  洪士傑
以上正本證明與原本無異。
如不服本判決應於收受本判後10日內向本院提出上訴書狀，並應
敘述具體理由。如未敘述上訴理由者，應於上訴期間屆滿後20日
內向本院補提理由書狀（均須按他造當事人之人數附繕本）「切
勿逕送上級法院」。
  　　　　　　　　　　　　　　　書記官　王政煌
中　　華　　民　　國　　96　　年　　12　　月　　27　　日
附錄論罪科刑法條：
中華民國刑法第271條
（普通殺人罪）
殺人者，處死刑、無期徒刑或 10 年以上有期徒刑。
前項之未遂犯罰之。
預備犯第 1 項之罪者，處 2 年以下有期徒刑。
